臺灣臺中地方法院民事判決　九十年度婚字第一一六四號
　　原　　　告　甲○○
　　被　　　告　丙○○
　　訴訟代理人　乙○○
右當事人間請求離婚事件，本院判決如左：
    主　　文
准原告與被告離婚。
訴訟費用由被告負擔。
    事　　實
甲、原告方面：
  一、聲明：如主文所示。
  二、陳述：
  （一）兩造於民國六十七年五月二十四日結婚，夫妻感情本融洽，並育有子女羅昌
        明、羅玉明（皆已成年），詎被告於七十一年間以原告名義在外招會，直到
        會員得標，至家中要求給付會款後，原告才知悉此事，原告為了還債，只得
        向親友借貸還債，並外出工作，然而俟七十三年間債務還清後，被告態度依
        然未改變，平日工作所得，除了偶爾貼補家用，均供自己花用，又被告平時
        脾氣暴躁，喝酒、抽煙、賭博等惡習，屢勸未改，對於原告之規勸，請其節
        儉存錢購屋，被告竟答以：老了，有榮家可住等語，完全漠視原告母子之存
        在，致兩造婚後，常因工作環境之不安定而經常遷徒，而原告為了扶養二個
        小孩，不得不從事手工賺錢，遇小孩生病，被告無動於衷，全賴原告一人獨
        自照顧，之後，原告外出至榮民總醫院擔任看護工作，被告竟為此與原告爭
        執不已，並以原告係外出陪人睡覺等語，辱罵原告，全然無法體恤原告獨攬
        生計之辛勞。再者，兩造所生長子羅昌明就讀軍校期間，被告從未前往會面
        ，次子羅玉明考取雲林縣虎尾技術學院，被告竟以家中沒錢繳學費，要求放
        棄就讀，足見被告從未對兒子之前途著想。
  （二）原告之親友打電話至家中，被告不是掛斷電話，即是對對方惡言相向，或說
        一些令人難堪或低俗之言語，致原告在親友前蒙羞。
  （三）由於原告長期遭受被告上開種種之精神虐待，致原告罹患精神官能症，原告
        無法繼續面臨被告之精神虐待，並因原告從事照顧老人工作，常需配合工作
        地點之不同而遷移，乃於九十年六月攜子離家，迄今被告竟不聞不問，亦未
        盡撫養責任，期間原告促被告盡扶養義務，然被告亦置之不理，是被告顯已
        惡意遺棄原告在繼續狀態中，原告自得依民法第一千零五十二條第一項第三
        款、第五款規定，請求離婚。
  （四）被告自八十七年起失業閒賦在家時，非但不理家務，且原告與之溝通，被告
        亦完全不答，兩造在家中均未交談，形同陌路，又兩造自八十七年起即未曾
        同床，亦無正常性生活。
  （五）被告從未盡家庭責任，長期以來，原告已無法忍受被告之精神虐待及經濟壓
        力，且兩造對彼此之生活，早已未加聞問，彼此情感早已不剩絲毫，兩造婚
        姻亦無持續必要，實已難再期待兩造婚姻之和詣美滿，原告亦得依民法第一
        千零五十二條第二項，請求離婚。
  （六）被告於八十一年十月三日，雖隻身至大陸及越南等地工作，薪資均存入金融
        機構之帳戶，惟被告揮霍無度，其工作期間之支出為數不少，薪資所得除用
        以償還債務外，每二個月被告從大陸回來後，再回工作地點時均要帶現金新
        台幣（下同）三萬元、禮物及出事之賠償金等花費，致其薪資所剩無幾，至
        八十七年時，被告即失業，偶有工作，亦只供自己花用，完全無負擔家庭生
        活費用，致家中之前之存款，亦貼補一空。
  三、證據：提出存證信函暨掛號郵件收件回執影本各一件、華南商業銀行活期儲蓄
      存款存摺影本二份、台中市第三信用合作社活期儲蓄存款存摺影本一份、診斷
      證明書一份、勞工保險卡影本一件、九十年薪資所得扣繳憑單影本一件、薪金
      報表一份、行車憑單一份、學生證一份、九十學年度下學期課程表一份、土地
      銀行豐原分行之催收貸款通知二份。並聲請訊問證人羅昌明、羅玉明、張淑美
      、曾范景妹。
乙、被告方面：
  一、聲明：駁回原告之訴。
  二、陳述：
  （一）否認有以原告名義在外招會。且被告未曾毆打原告，亦無對原告施予精神虐
        待。況被告從八十二年至八十六年十二月止均在大陸工作，不可能對原告有
        虐待之行為。
  （二）本件係原告於九十年六月起，自行離開兩造住所至今，並非被告不履行同居
        義務，故被告並無惡意遺棄原告之行為。
  （三）被告於兩造婚姻關係中，一直皆按月將薪資交付原告管理支配以支付家庭生
        活費用，即使八十八年中因被任職之公司裁員而失業，被告亦儘量尋求任何
        工作機會打零工賺錢，所得亦皆交予原告管理作為家用開銷，被告並無不負
        擔家庭生活費情形，故對於兩造所生子女之學費應足夠應付，而被告向原告
        取用之款項，皆係正常之一般吃用花費，且僅係薪資之一小部分，不可能令
        家庭經濟困窘，況若家庭經濟果真陷入困窘，原告怎可能於八十三年中，有
        資金以其名義購買位於台中縣大雅鄉○村○路一二九巷一弄三十五號三樓住
        處房地，且原告必為生活開銷不足而兼差奔波，又怎可能有餘款及心力上夜
        校進修，原告之主張顯有矛盾。
  （四）被告雖有喝酒，但喝完酒後即睡覺。
  （五）否認有對來電之原告親友說一些令人難堪或低俗之言語，而且只有在對方不
        講話時，才掛電話，並無任意掛斷原告親友打來之電話。
  （六）原告每日從早上四、五點即出門，至晚上十一、二點才回到家中，原告跟本
        無時間與被告交談，縱有之，被告亦係因工作勞累，致未回答原告之問話。
        而被告工作時間係早上四點至下午四點，致未能前往與長子羅昌明會面。兩
        造自八十七年起即無正常性生活。
  （七）是由原告自行離開兩造住所，及原告離開住所前，每日之生活係早出晚歸，
        即使假日亦係如此，足見本件兩造若有重大事由難以維持婚姻之原因，原告
        是可歸責之一方，自不得依民法第一千零五十二條第二項規定，請求離婚。
  （八）被告對原告仍有感情，希望能與原告繼續共同生活。
丙、依職權查閱法務部戶役政連結作業系統提供之兩造戶籍資料。
    理　　由
一、按婚姻無效或撤銷婚姻與確認婚姻成立或不成立及離婚或夫妻同居之訴，得合併
    提起或於第二審言詞辯論終結前為訴之變更、追加或提起反訴，民事訴訟法第五
    百七十二條第一項定有明文。原告依民法第一千零五十二條第一項第三、五款規
    定，起訴請求判決兩造離婚後，復於本院審理中追加依民法第一千零五十二條第
    二項，請求判決兩造離婚，依上開規定即無不合，應予准許，合先敘明。
二、原告主張：兩造於六十七年五月二十四日結婚，並育有子女羅昌明、羅玉明，及
    被告於七十一年間以原告名義在外招會，事後由原告獨力還債，且被告平時脾氣
    暴躁，喝酒、抽煙、賭博等惡習，屢勸未改，遇小孩生病，被告漠不關心，全賴
    原告獨自照顧，對於原告至醫院擔任看護工作，被告竟以原告係外出陪人睡覺等
    語，辱罵原告，全然無法體恤原告獨攬生計之辛勞，又被告未曾關心對子女之教
    育，對於原告親友打來之電話，被告不是掛斷電話，即是惡言相向，使原告在親
    友前蒙羞，且被告自八十七年起失業閒賦在家，兩造均無交談，形同陌路，亦無
    正常性生活，由於原告長期遭受被告之精神虐待，原告不得已於九十年六月離家
    ，迄今被告竟不聞不問，亦未盡撫養責任，被告顯已惡意遺棄原告在繼續狀態中
    ，原告自得依民法第一千零五十二條第一項第三、五款及同條第二項規定，請求
    離婚。
三、被告則以：否認有以原告名義在外招會，亦無對原告施予精神虐待，兩造目前處
    於分居狀態，仍因原告無故離家出走，不履行同居義務所致，被告並無惡意遺棄
    原告。又被告以往皆按月將薪資交付原告管理支配，並無不負擔家庭生活費情形
    ，而由於原告每日早出晚歸，致兩造形同陌路，無正常性生活，足見本件兩造若
    有重大事由難以維持婚姻之原因，原告是可歸責之一方，其請求離婚，於法不合
    等語，資為抗辯。
四、查原告主張兩造為夫妻，婚姻關係現仍存續中，並育有子女羅昌明、羅玉明，皆
    已成年等事實，為被告所不爭執，並經本院依職權查閱法務部戶役政連結作業系
    統提供之兩造戶籍資料，有全戶戶籍資料一份在卷可稽，自堪信此部分之主張為
    真實。是原告主張因前揭情事，依據民法第一千零五十二條第一項第三款、第五
    款、第二項之規定，請求判決離婚，有無理由，茲分述於次：
  （一）按夫妻之一方受他方不堪同居之虐待者，他方得向法院請求離婚，民法第一
        千零五十二條第一項第三款定有明文。所謂不堪同居之虐待，係指予以身體
        上或精神上不可忍受之痛苦，致不堪繼續同居者而言。是否已受不堪同居之
        虐待，應斟酌當事人之地位、教育程度及其他情事定之，如非客觀的已達於
        此程度，不容夫妻之一方，以主觀之見解，任意請求與他方離婚（最高法院
        二十三年度上字第六七八號、三十二年度上字第一九○六號、三十四年度上
        字第三九六八號判例意旨參照）。另按夫妻之一方受他方不堪同居之虐待者
        ，固得請求離婚，惟請求離婚之當事人，對於此項虐待事實之存在，應負舉
        證之責任（最高法院三十七年上字第六八八二號判例意旨參照）。經查：原
        告主張被告以原告名義在外招會，事後由原告獨力還債，且被告平時脾氣暴
        躁，喝酒、抽煙、賭博等惡習，屢勸未改，遇小孩生病，被告漠不關心，對
        於原告至醫院擔任看護工作，被告竟以原告係外出陪人睡覺等語，辱罵原告
        ，又對於原告親友打來之電話，被告態度言語總是不友善為事由，應構成不
        堪同居之精神虐待云云，固據其提出診斷證明書一紙，及舉證人曾范景妹為
        證，惟被告否認以原告名義招會、亦無在電話中對原告之親友不友善，而該
        紙診斷證明書僅能證明原告曾有情緒不穩定，焦慮情緒而已，尚不足以證明
        係被告之言語、態度所致，另原告對於被告因脾氣暴躁，喝酒、抽煙、賭博
        等習慣，如何致其不堪同居虐待之行為均未能舉證以實其說，及前述被告惡
        意以言語傷害原告一節，亦未能舉證證明，是原告以不堪同居之虐待訴請離
        婚，即無可採。
  （二）按所謂夫妻之一方以惡意遺棄他方在繼續狀態中者，係指夫或妻無正當理由
        不盡同居或支付家庭生活費之義務而言。夫妻雙方各能謀生，又無分居協議
        ，上訴人離家不歸，寄望瞻養未果，要與被上訴人惡意遺棄之情節未符。（
        最高法院五十七年度台上字第一七九六號、第二六七０號判決參照，本件兩
        造並無分居協議，且係原告自行離開兩造住所等事實，為兩造所不爭執，則
        原告以被告以惡意遺棄原告在繼續狀態中訴請離婚，亦非可採。
  （三）惟按民法第一千零五十二條第二項規定「有前項以外之重大事由，難以維持
        婚姻者，夫妻之一方得請求離婚。但其事由應由夫妻之一方負責者，僅他方
        得請求離婚。」此項離婚事由之概括規定，其目的在使夫妻請求裁判離婚之
        事由較富彈性。是夫妻間發生之情事，苟已足使婚姻難以維持，即無不准依
        該法條第二項訴請離婚之理，不因當事人併據同一事實主張有該法條第一項
        離婚原因而有不同，是夫妻間發生足使婚姻難以維持之重大事由者，雖不符
        合該條第一項所列各款情形，亦無不准依該法條第二項訴請離婚之理（參見
        最高法院八十六年度第二次民事庭會議）。又按夫妻均有民法第一千零五十
        二條第二項但書規定難以維持婚姻之重大事由應由夫妻之一方負責者，僅他
        方得請求離婚，係為公允而設，故難以維持婚姻之重大事由，夫妻雙方均須
        負責時，應比較衡量雙方之有責程度，僅責任較輕之一方，得向責任較重之
        他方請求離婚，或有責程度相同時，雙方均得請求離婚，始符公平（最高法
        院九十年度台上字第八０四號判決參照）。是婚姻是否難以維持，應斟酌破
        壞夫妻共同生活之具體情事，是否客觀上達於動搖夫妻之共同生活，致夫妻
        已喪失維持婚姻之意欲以為斷，亦即婚姻是否已生破綻而無回復之希望，其
        難以維持婚姻之事實，是否已達於倘處於同一境況，任何人均將喪失維持婚
        姻希望之程度以決之（最高法院八十六年度台上字第一三０四號、二四九五
        號判決參照）。
        １、查：原告主張兩造相處時冷漠以對多年，彼此生活習性、處事方式及房
            事等理念並不相同，誠摰互信之感情基礎已失，兩造迄今無法協調、溝
            通以求解決，認已經忍受多年，堅持離婚。被告雖稱其對原告仍有感情
            ，希望能與原告繼續共同生活云云。惟兩造自八十七年起即少有交談之
            機會，由於生活作息之差異，兩造偶有見面亦形同陌路，尤其更無正常
            性生活等事實，為兩造所不爭執，而夫妻間維持正常性生活，雖非維繫
            夫妻間感情之唯一要件，但應係重要之因素，蓋以夫妻共營婚姻生活，
            不僅只滿足雙方感情上彼此親密、心理上互相依賴互相扶助的需求，並
            有經營和諧性生活、滿足彼此生理需要，以建立美滿家庭，參諸兩造年
            齡等各方面，依一般人之生活經驗，兩造應有性生活之需求；再者，證
            人羅昌明到庭證稱：「我五歲前是跟奶奶住，五歲後回到家裡印象中常
            常有人來家裡討債，被告去大陸後我曾經收到壹個大陸女子寄來給被告
            的情書。我小學時看過兩造爭吵時被告毆打原告，以前被告喝完酒之後
            會亂丟東西，我常常要收拾善後。最近幾年被告喝完酒之後會去睡覺。
            兩造常常為了債務問題吵架，我以兒子的身分認為兩造早就該離婚了，
            因為從我五歲有記憶起他們兩人就一直吵架。」等語，衡諸證人羅昌明
            係兩造所生之長子，已成年，長期與兩造共同生活，關係同等密切，其
            證言堪可採信，足見兩造婚姻之破綻，迄今已有數年，並未改善彌合。
            按婚姻以夫妻共同生活為目的，以誠摰互信為基礎，相互扶持，共同建
            立和諧美滿之家庭，本件兩造理念上有極大差異，相處時冷漠以對，其
            誠摰互信之感情基礎，已經不復存在，又原告於婚姻發生問題時，亦未
            積極溝通，進而離開同居之居所，拒絕再溝通，被告對於原告之離家行
            為，亦採消極地不予處理態度，顯見兩造婚姻之破綻甚深，依一般人之
            生活經驗，顯然難其修復，雙方共同生活之婚姻目的已經不能達成，客
            觀上無回復共同生活之可能，強予維持兩造婚姻之名，並無法改善兩造
            之關係，堪認兩造有難以維持婚姻之重大事由。
        ２、被告長久未與原告商量解決維繫兩造婚姻之道，積極經營夫妻感情，有
            違夫妻共營身心相契婚姻生活之本質，而原告於婚姻發生問題時，亦未
            積極溝通，進而離開同居之居所，拒絕再溝通，亦應屬破壞婚姻之行為
            ，已如前述，是本院認兩造對婚姻難以維持均屬有責。但由被告長期以
            消極態度面對兩造之婚姻，未予溝通解決，被告應負較重之責任，則依
            前揭說明，責任較輕之原告自得依民法第一千零五十二條第二項之規定
            請求離婚。被告抗辯原告亦有可歸責原因，不得依該條請求離婚，尚非
            可採。
五、至兩造其餘攻擊或防禦方法及未經援用之證據，經本院斟酌後，認為均不足以影
    響本判決之結果，自無逐一詳予論駁之必要，併此敘明。
六、據上論結，本件原告之訴為有理由，並依民事訴訟法第七十八條，判決如主文。
中　　　華　　　民　　　國　　九十一　　年　　　五 　　月　　三十一　　日
                              臺灣臺中地方法院家事法庭
~B法　　　官　楊國精
右為正本係照原本作成
如對本判決上訴，須於判決送達後二十日內，向本院提出上訴狀，同時表明上訴理由
。
中　　　華　　　民　　　國　　九十一　　年　　　五　　　月　　三十一　　日
~B法院書記官
